臺灣臺中地方法院刑事判決　　　　　　　　　　　　九十三年度易緝字第五八四號
　　公　訴　人　臺灣臺中地方法院檢察署檢察官
　　被　　　告　甲○○
右列被告因詐欺案件，經檢察官提起公訴（八十三年度偵字第一三三二八號、第一四
一０四號），本院判決如左：
    主  文
甲○○連續意圖為自己不法之所有，以詐術使人將本人之物交付，處有期徒刑肆月，
如易科罰金，以佰元折算壹日。
    犯罪事實
一、緣甲○○明知自己並無資力，竟因缺款花用，而基於意圖為自己不法所有之概括
    犯意，先於民國八十一年七月十五日，參加丙○○為會首所召集之互助會（每月
    一會，每會月繳新臺幣（下同）二萬元，採內標制，共二十四會），並如期繳納
    三期會款，致使丙○○誤以為甲○○確有遵期繳付會款之真意及能力，因而陷於
    錯誤，同意甲○○參與八十一年十月十五日之投標，並在甲○○得標後，將該月
    份會款合計四十餘萬元，悉數交付之。詎甲○○在騙取該筆會款後，自八十二年
    一月份起，即拒不繳交會款，雖經丙○○催繳，而交付如附表所示之二紙支票，
    但屆期均退票不獲兌現，甚且，否認有參加前開互助會，至此，丙○○始知受騙
    。
二、甲○○復承前同一概括犯意，於八十一年十二月十日，參加乙○○為會首所召集
    之互助會（每月二會，每會五千元，共十七會），且先遵期繳交首期會款，取得
    乙○○之信任，致使乙○○誤以為甲○○確有按時繳交會款之真意及能力，而陷
    於錯誤，同意甲○○參與八十二月一月份之投標，並在甲○○得標後，將該月份
    會款合計八萬餘元，悉數交付之。詎甲○○在詐得該筆會款後，僅再繳交二期會
    款，即拒不履行，且逃逸無蹤，至此，乙○○始知被騙。
三、案經丙○○、乙○○訴由臺灣臺中地方法院檢察署檢察官偵查起訴。
    理  由
一、訊據被告甲○○對於有交付告訴人丙○○如附表所示之支票，屆期均退票不獲兌
    現，並有於八十一年十二月十日起，參加告訴人乙○○所召集每月五千元、共十
    七會之互助會，且於八十二年一月份得標後，僅再繳納二期會款，其餘會款均未
    繳納等事實，固坦承不諱，但矢口否認有何詐欺取財之犯行，辯稱：並未參加丙○○召集之互助會，如附表所示之支票，是陳安田請伊幫忙調現，由伊持向丙○○調錢。又伊因沒有工作，才未再繳交會款給乙○○云云。經查：
（一）右揭犯罪事實，除據被告為前開自白外，復經告訴人丙○○、乙○○分別於偵
      查及本院審理時指訴綦詳，且先後指述之情節經核均屬一致，並有如附表所示
      支票暨存款不足退票單二份附卷可稽，足徵告訴人丙○○、乙○○所為指訴，
      確有所據。
（二）被告雖以前揭情詞置辯，但查：
  １、告訴人丙○○否認與被告間有何借貸關係存在，且被告供稱：係以如附表所示
      支票向告訴人丙○○調現，並有在該二支票上背書云云，則與卷附如附表所示
      二紙支票均無任何背書之票載內容不符，參以告訴人丙○○於八十三年間提起
      本案告訴時，距離案發時間不遠，記憶自當鮮明，告訴人丙○○與被告間本係
      鄰居關係，又向被告召集參加互助會，足見互有信賴，關係良好，衡情，告訴
      人丙○○並無設詞誣攀被告之必要，且經本院以證人身分再次傳訊告訴人丙○○後，告訴人丙○○具結後，仍為與先前告訴內容相同之證述，則依常理，告
      訴人丙○○亦無甘冒個人涉犯偽證刑責而虛捏故事，繼續構陷被告之理。據上
      ，應認告訴人丙○○指陳各節，係與事實相符，堪予採信，被告辯稱：並未參
      加丙○○召集之互助會云云，純係飾卸之詞，委不可採。
  ２、又查，被告於右開同一時期，除參加告訴人丙○○、乙○○之互助會，均發生
      先繳納一至三期會款，即標取會金，此後，便未遵期完納全部會款，且逃逸無
      蹤，讓告訴人丙○○、乙○○均遍尋不著外，另於八十一年十月十日，亦曾參
      加洪秀微所召集、每月一萬元之互助會，且於同年十一月份即得標取得會款二
      十三萬元，之後，同樣不再繳交會款，並遷移不明等情，則據另案告訴人洪秀
      微於偵查中指訴歷歷，並有臺灣臺中地方法院檢察署八十二年度偵字第一四七
      八二號不起訴處分書在卷可佐。被告既於該時期先後標得三個互助會會款後，
      不久即不再按期繳納會款，於本院審理時復自承：因沒有工作，無力繳納會款
      等語，堪認被告在參加告訴人丙○○、乙○○所召集之互助會時，業已缺款孔
      急，且無財力可資償債。被告明知並無資力，竟仍以參加互助會，再儘速標取
      會款，之後即不遵期繳納會款之方式，自告訴人丙○○、乙○○取得得標會款
      四十多萬元、八萬餘元，自難謂非施用訛詐之方式得財。而被告在領取告訴人
      丙○○所交付之互助會款後，竟於事後否認參加該互助會，更足以證明被告確
      有訛騙告訴人丙○○之情事。是以被告空言否認詐欺，顯係推諉虛詞，要無足
      取。
（三）被告明知本身並無資力遵期繳納會款，告訴人丙○○、乙○○若知此情，當不
      會將所召集互助會之得標會款交付之，竟以前述訛詐方式，向告訴人丙○○、
      乙○○騙取得標會款，供己花用，其主觀上即有為自己不法所有之意圖，至臻
      明確。
（四）綜上所陳，被告各項辯解，均無足取。從而，本件事證明確，被告右開詐欺取
      財犯行，洵堪認定。
二、核被告所為，係犯刑法第三百三十九條第一項之詐欺取財罪。被告先後二次詐欺
    犯行，時間緊接，方法相同，觸犯構成要件相同之罪名，顯係基於概括犯意為之
    ，為連續犯，依法加重其刑。爰審酌被告前無任何犯罪紀錄，素行良好，有臺灣
    臺中地方法院檢察署刑案資料查註紀錄表、臺灣高等法院被告全國前案紀錄表可
    按，為圖私利，利用與告訴人丙○○、乙○○均係街坊鄰居之信賴關係，詐騙互
    助會款，誠屬可議，先後詐得之款項將近五十萬元，所得頗多，雖與告訴人乙○○事後已達成和解，但迄今已逾十年之久，仍未能償付告訴人丙○○分文，亦未
    與之達成和解，致生告訴人丙○○損害甚大，犯後又砌詞矯辯，始終未能坦認犯
    行，態度不佳等一切情狀，量處如主文所示之刑，並諭知易科罰金之折算標準（
    按被告行為後，刑法第四十一條業於九十年一月十日修正公布，同年月十二日生
    效，修正後刑法第四十一條第一項前段規定「犯最重本刑為五年以下有期徒刑以
    下之刑之罪，而受六個月以下有期徒刑或拘役之宣告，因身體、教育、職業、家
    庭之關係或其他正當事由，執行顯有困難者，得以一元以上三元以下折算一日，
    易科罰金。」，與修正前刑法第四十一條規定「犯最重本刑為三年以下有期徒刑
    以下之刑之罪，而受六個月以下有期徒刑或拘役之宣告，因身體、教育、職業、
    家庭之關係，執行顯有困難者，得以一元以上三元以下折算一日，易科罰金。」
    不同。比較新舊法結果，以新法較有利於行為人，故依刑法第二條第一項前段規
    定，應適用裁判時之法律即修正後刑法第四十一條第一項前段之規定，併此敘明
    ）。
三、公訴意旨另謂：被告甲○○於八十二年六月十日，明知已無清償能力，竟向告訴
    人戊○○（原名謝志猛）騙稱因軋票，須資金週轉，使告訴人戊○○不疑有詐，
    貸予六十一萬七千七百元，詎屆期迭經催討，均置之不理，告訴人戊○○始知受
    騙。因認被告就此部分亦涉犯刑法第三百三十九條第一項之詐欺取財罪，並以告
    訴人戊○○之指訴及卷附由被告之夫楊瑞東於八十二年六月十日簽發、到期日為
    同年七月十五日，面額六十一萬七千七百元之本票一紙，資為論據。然查，告訴
    人戊○○於告訴狀中固指稱：係被告向伊表示因要軋票，須六十一萬七千七百元
    ，並開立前開本票以表誠意，且言明到期一定還款，伊才不疑有詐，貸予款項等
    語；惟於八十四年四月十九日本院審理同案被告楊瑞東共犯本案詐欺案時則改指
    稱：「是曾茂興拿四或五張支票，共七十二萬元，向我調現，後來到期沒有兌現
    才拿這張本票（按指由楊瑞東於八十二年六月十日簽發，到期日為同年七月十五
    日，面額六十一萬七千七百元之本票）向我換票。」等語；之後，於九十三年十
    一月十二日本院審理時，又改陳：「剛開始是一位顏小姐拿四張楊瑞東（被告之
    夫）為發票人的支票跟我調現，票期快到時，顏小姐打電話跟我說票沒有辦法兌
    現，要把票抽回去換票，我跟顏小姐說我要找票主，我就跟顏小姐到被告甲○○
    家，被告甲○○說支票是她開的，她手中沒有票，要開本票給我．．．」等語，
    可知告訴人戊○○之指訴先後不一，所陳述借款情節迥異，究竟何者為真，已屬
    可疑。而依告訴人戊○○在本院審理時二次指陳之內容觀之，可知其對最初持票
    前來借貸之人並非被告一節，先後所陳係屬一致，被告之夫楊瑞東因同一事實被
    訴詐欺案於八十四年四月十九日在本院審理時復供稱：「本票是在八十二年七月
    中旬，曾茂興叫一男子約三十幾歲自陳有違反槍砲案件，以我最小小孩生命威脅
    我簽名蓋章，還有填寫地址．．．先前我太太有開四張支票，面額合計六十一萬
    七千七百元，向曾某調現，後來沒有兌現，他才會逼我拿．．．」等語，則最初
    持票向告訴人戊○○借貸之人，確非被告，堪先認定。基此，被告既未就借貸一
    事與告訴人戊○○親自親洽，已難認被告有何對告訴人戊○○施用詐術，致使告
    訴人戊○○陷於錯誤而交付借款之情事。另綜觀告訴人戊○○二次在本院審理時
    指陳之借款過程，顯亦無法查悉被告與實際借款之曾茂興或顏小姐間，有何共同
    謀議詐騙告訴人戊○○之情狀。是以，告訴人戊○○雖持有被告之夫楊瑞東於八
    十二年六月十日簽發，到期日為同年七月十五日，面額六十一萬七千七百元之本
    票一紙，但並無法證明被告有何詐欺之犯行存在。此外，本院復查無其他證據足
    認被告另有公訴人所指之此部分詐欺犯行，惟公訴意旨認此部分與前揭論罪科刑
    之詐欺取財罪間有連續犯關係，屬裁判上之一罪，爰不另為無罪之諭知。
據上論斷，應依刑事訴訟法第二百九十九條第一項前段，刑法第二條第一項前段、第
五十六條、第三百三十九條第一項、修正後第四十一條第一項前段，罰金罰鍰提高標
準條例第一條前段、第二條，判決如主文。
本案經檢察官丁○○到庭執行職務
中      華      民      國      九十四      年    一    月    二十四    日
                                臺灣臺中地方法院刑事第一庭
                                    審判長法  官  張  智  雄
                                          法  官  柯  崑  輝
                                          法  官  莊  嘉  蕙
右正本證明與原本無異。
如不服本判決，應於送達後十日內向本院提出上訴狀（須附繕本），上訴於臺灣高等
法院臺中分院。
                                          書記官
中      華      民      國      九十四      年    一    月    二十四    日
附錄論罪科刑法條
中華民國刑法第三百三十九條第一項
意圖為自己或第三人不法之所有，以詐術使人將本人或第三人之物交付者，處五年以
下有期徒刑、拘役或科或併科一千元以下罰金。
附表：
┌──┬────┬────┬────────┬───────────┬────────────┐
│編號│支票號碼│發 票 人│金        額    │ 發    票    日    期 │ 付      款      人     │
│    │        │        │                │                      │ 帳              號     │
├──┼────┼────┼────────┼───────────┼────────────┤
│ 一 │0000000 │劉太耀  │十四萬七千元    │八十二年十一月三十日  │第一商業銀行北屯分行    │
│    │        │        │                │                      │帳號：８８７－１        │
├──┼────┼────┼────────┼───────────┼────────────┤
│ 二 │0000000 │吳葉德  │十五萬六千元    │八十二年十二月二十日  │臺灣土地銀行東台南分行  │
│    │      │        │                │                      │帳號：４７５－５        │
└──┴────┴────┴────────┴───────────┴────────────┘
